【裁判字號】    97,保險上,17
【裁判日期】    980422
【裁判案由】    給付保險金
【裁判全文】
臺灣高等法院臺中分院民事判決     97年度保險上字第17號
上  訴  人  仂邁股份有限公司
法定代理人  丙○○
送達代收人  戴佳儀
訴訟代理人  陳振吉  律師
複  代理人  陳葳崙  律師
            許儱淳  律師
被  上訴人  華南產物保險股份有限公司
法定代理人  丁○○
訴訟代理人  乙○○
複  代理人  甲○○
上列當事人間請求給付保險金事件，上訴人對於中華民國97年10
月7日臺灣彰化地方法院97年度保險字第17號第一審判決提起上
訴，本院於98年4月8日言詞辯論終結，判決如下：
    主      文
上訴駁回。
第二審訴訟費用由上訴人負擔。
    事實及理由
一、上訴人（即原告）方面：
  (一)、上訴之聲明：
    1.原判決廢棄。
    2.上開廢棄部分，被上訴人應給付上訴人新台幣（下同）2,
      338,3500元，及自起訴狀送達被上訴人之翌日起至清償日
      止，按年息百分之5計算之利息。
    3.第一、二審訴訟費用，由被上訴人負擔。
    4.願供擔保，請准宣告假執行。
  (二)、陳述：
    1.上訴人於民國（下同）96年4月15日以車號7678-LE號自用
      ＢＭＷ小客車（下稱系爭車輛）向被上訴人投保乙式車體
      損失險，投保金額為2,751,000元，保險期間至97年4月15
      日止（見原審9頁之被上訴人公司汽車保險單）。
    2.訴外人丙○○（上訴人公司之法定代理人）於96年10月31
      日凌晨0時01分許，駕駛系爭車輛行經中彰快速道路南下4
      公里處時，因訴外人江昌泰駕駛自小客車突然變換車道，
      雙方發生擦撞，致系爭車輛全毀，被上訴人應負理賠之責
      。上訴人已向被上訴人通知出險並提供資料申請理賠（見
      原審卷10頁之汽車險申請理賠書），詎被上訴人以丙○○
      酒後駕車為由拒絕理賠（見原審卷11頁之被上訴人公司汽
      車險理賠部函）。
    3.兩造雖於本件保險契約之自用汽車保險單條款（下稱系爭
      保險契約條款）壹汽車保險共同條款第10條第2項第3款約
      定不保事項：「三、被保險人或駕駛人因受酒類影響駕駛
      被保險汽車所致者。前述所稱受酒類影響係指飲酒吐氣所
      含酒精成分超過每公升0. 25毫克以上者」（見原審卷20
      至25頁之自用汽車保險單條款），然前揭條文上酒精濃度
      之限制，並無「以上」二字之規定，解釋上當然並不包括
      0.25毫克在內。又被告不能僅依推算，即認定丙○○於保
      險事故發生時之酒精濃度超過每公升0.25毫克，此並有最
      高法院86台上字第1965號判決可稽（見原審卷69、70頁）
      。
    4.因系爭車輛嚴重損壞，修理費用估計須達2,209,922元（
      見原審卷19頁之昌一汽車股份有限公司估價單），依系爭
      保險契約條款參車體損失保險甲式條款第9條約定即修理
      費用達保險金額扣除6個月以上未滿7個月之15%折舊後數
      額4分之3以上時，即屬「全損之理賠」（計算式：2,751,
      000×（1-15%）×3/4=1,753,762.5），又依該條之約定
      保險單生效日至保險事故發生時本保險年度經過6個月以
      上未滿7月者，賠償率為85%，則本件保險契約於96年4月
      15日生效至96年10月31日發生保險事故時，保險期間經過
      6個月以上未滿7月，依上開賠償率計算車體險賠償金額為
      2,338,350元（2,751,000×85%=2,338,350）。爰依保險
      契約之法律關係，請求被上訴人給付保險金，並聲明：「
      (1)被上訴人應給付上訴人2, 338,350元，及自起訴狀繕本
      送達被上訴人之翌日起至清償日止，按年息5％計算之利
      息。(2)訴訟費用由被上訴人負擔。(3)願供擔保請准宣告假
      執行。」，原審駁回上訴人之訴及假執行之聲請，即有未
      洽。上訴人提起上訴，上訴聲明如上所示。
    5.於本院並補稱：
      (1)原審逕自行推論並認定2小時前之酒精濃度已超過呼氣
        量每公升0.25毫克，故被上訴人不予理賠云云，並無正
        當理由：
        按依據內政部警政署所頒佈「取締酒後駕車程序」之
          作業規定（見本院卷38、39頁），執行檢測前應告知
          並確認受測者已飲酒結束15分鐘以上…，本件丙○○
          已於警局製作筆錄時，自述飲酒後至發生交通事之時
          間已約20分鐘，顯已達可得實施酒測之時間，丙○○
          無需拖延酒測時間。又丙○○自始即無拒絕員警實施
          酒測之行為，且交通事故發生後，係因處理員警之酒
          測器因故故障，致不能當場對於上訴人實施酒測。故
          自發生肇事之時間及實施酒測，時間已相距2小時，
          確實不能歸責於上訴人，丙○○自始即已均配合員警
          實施酒精測試，自始並無積極或消極拒絕測試情形，
          否則，丙○○早已被警方以拒絕酒測之違規而舉發。
        關於一般人飲用酒類後，其酒精濃度之高低與時間之
          長短，是有波段之曲線變化，被上訴人僅以逕行推論
          之方式，未盡舉證責任之義務，而認定2小時前之酒
          精濃度已超過0.25毫克云云，係屬無據，被上訴人之
          前開推論方式，顯係以實施酒測之點為基礎，往回推
          論之斜上推論，並往波段之最高峰為推論基礎，導致
          不予理賠之結論，如此顯屬錯誤，不足採憑。再查，
          依據內政部警政署所頒佈上述「取締酒後駕車程序」
          之作業規定，執行檢測前應告知並確認受測者已飲酒
          結束15分鐘以上之用意，係因停止飲用酒類「即確認
          受測者已飲酒結束15分鐘以上」後身體會產生代謝，
          其數值方會正確。又酒精濃度之高低，因每人體質、
          新陳代謝情形、速度不同、飯後或空腹喝酒等環境情
          形均有不同。被上訴人僅以實施酒測之點為基礎，往
          回推論之斜上推論，並往波段之最高峰為推論基礎，
          導致不予理賠之結論，其顯忽略曲線係由零至最高點
          後再向下排除之曲線關係，被上訴人所指顯已與目前
          學界所認之論證不符，自無可採。準此，被上訴人未
          以肇事時間之確實酒精濃度數值，作為是否已達0.25
          毫克之判斷標準，反而僅係以實施酒測之點（2時9分
          ）為基礎，往回推論之斜上推論曲線，並往波段之最
          高峰點作為推論基礎，而作為認定丙○○之酒測值係
          在波段高峰前已逾0.25毫克之推論，係屬嚴重之錯誤
          ，原審不察，遽採為判斷之依據，顯無理由。
        按當事人主張有利於己之事實者，就其事實有舉證之
          責任，民事訴訟法第277條定有明文規定。主張法律
          關係存在之當事人，僅須就該法律關係發生所具備之
          特別要件，負舉證責任，至於他造主張有利於己之事
          實，應由他造舉證證明，此有最高法院48年台上字第
          887號民事判例一則可稽；又關於免責事項之存在，
          應由主張免責義務之人負舉證責任。準此，被上訴人
          對於本件免責事由，應由被上訴人負舉證責任。而被
          上訴人於原審所提之事由及舉證，僅係以推測、臆論
          之方式，作為免責之理由及舉證之方法，然該舉證責
          任顯有未足，其應負舉證不利之評價。再者，依該被
          上訴人之推論，自始即未能證實丙○○於肇事行為當
          時之酒精濃度之確實數據為何，自不能僅以推論之方
          式即可得免責，此亦可參諸臺灣板橋地方法院民事判
          決之裁判書壹紙可參。況被上訴人僅以實施酒測之時
          點為基礎，以往回推論之斜上推論，並往波段之最高
          峰作為推論之基礎，而導致不予理賠之結論，顯已與
          學界之論證結論不符，此蓋，停止飲用酒類後開始代
          謝，身體內酒精之濃度係自零開始，向上攀升，到達
          最高點時停止，而向下以曲線發展，飲用酒類於飲用
          者內身體之變化，即酒精濃度之變化可分為三階段：
          第1期為吸收期，第2期為尖峰期，第3期為酒精清除
          期；通常停止飲用酒後1小時之酒精濃度為最高點，
          至於進入酒精清除期者，係指已無新的酒精吸收，而
          由飲用者之體內的酒精去氫將酒精代謝成乙醛之過
          程。故身體內酒精之濃度係自零開始，向上攀升，到
          達最高點後，即陸續向下遞減，依實務上每小時約為
          0.052毫克（原審係以依交通部運輸研究所於77年8月
          間針對國人進行實驗研究指出為每小時每公升0.0628
          毫克為基礎），故丙○○飲用酒類之曲線圖示應如附
          件二所示（見本院卷41頁），而依前開附件二圖示所
          示，丙○○於肇事之時間點並非最高點（應係12時40
          分為酒精濃度最高點），肇事之時點，甚且並未達到
          0.25毫克之標準，被上訴人不予理賠，實無理由。
        在實務上，通常發生肇事之時間與實施酒測之時間，
          本就會有所不同，任何交通事故發生後，員警獲報再
          趕赴現場，原本就有時間之差異性。又通常於實務上
          均以實施酒測之當時所得之數據為基準，作為行政裁
          罰或刑事判決之客觀依據，自始即非以該被上訴人逕
          行推論之主觀認定超過標準值作為判斷標準，以免失
          入。
      (2)關於學界、學說上對於酒精濃度代謝之研究部分：
        為確定於行為人於行為當時身體內之酒類呼氣含量，
          依據淩永健（係清華大學化學系教授）、陳媛婷（係
          清華大學化學系博士班學生）其二人所著之「酒後駕
          車人體中的酒精濃度之檢驗」之研究報告壹文中所述
          ：估算人體中的酒精濃度的時機，為測得之酒精濃度
          （通常發生在車禍後一段時間測得，距離車禍發生時
          已有一段時間），逆推在車禍發生時人體中的酒精濃
          度，這種估算稱為「逆向外插」或「後估算」，其研
          究中說明在喝酒後1小時至3.5小時間，所推算的酒精
          濃度雖然不是百分之百準確，然而與實測的濃度相近
          ，似乎不太可能有嚴重的偏差（見本院卷42至45頁之
          淩永健、陳媛婷二人所著『酒後駕車人體中的酒精濃
          度之檢驗』之研究報告壹文第255頁、256頁---附件
          三）。
        依據中央警察大學李明昌研究之「吐氣、血液、唾液
          及尿液酒精濃度之鑑析」之研究報告論文壹文所指，
          關於飲用酒類於身體之變化，酒精濃度變化可分為三
          階段：第1期為吸收期，第2期為尖峰期，第3期為酒
          精清除期。通常酒後1小時之酒精濃度為最高點，至
          於進入酒精清除期者，係指已無新的酒精吸收，而由
          飲用者之體內的酒精去氫將酒精代謝成乙醛之過程
          …（見本院卷46至48頁之前開壹文29頁—附件四），
          而該壹文中之結論所述，影響酒精代謝速率因素很多
          ，（以下略）…故推估肇事者身體酒精濃度必須非常
          謹慎 （見前開壹文36頁—參附件三）。
        通常駕駛人於酒後肇事，常發生以藉酒裝瘋、打電話
          等方式拖延實施酒測，依一般情況以觀，大約係於事
          後30分至1小時最屬常見，設想某一案例，如係延遲
          後之酒測值為0.54毫克，如警員以「逆向外插」方式
          推算推估，如此所得之數據，即將行為人以公共危險
          罪移送法辦，如此必將造成執法之困擾，故實務上，
          均以測試值之當時是否已達0.55毫克作為判斷之標準
          。
        再依據臺灣板橋地方法院之判決意旨所示，並不能以
          逕行推論而換算酒測值作為判斷之標準，此有臺灣板
          橋地方法院民事判決88年度簡上字第256號裁判書壹
          份可參。
        綜上所述，依學者之研究，估算人體中的酒精濃度的
          時機，為測得肇事時之酒精濃度（因為通常發生在車
          禍後一段時間測得，距離車禍發生時已有一段時間）
          ，逆推在車禍發生時人體中的酒精濃度，這種估算方
          式為「逆向外插」或「後估算」方法，且行為人之身
          體變化為：其係以停止飲用酒類自零開始，向上攀升
          ，到達最高點時為止後，再向下以曲線下滑，至全部
          代謝完畢為止；至於飲用酒類於身體之變化部分，酒
          精濃度變化可分為三階段：第1期為吸收期，第2期為
          尖峰期，第3期為酒精清除期；通常酒後1小時之酒精
          濃度為最高點，至於進入酒精清除期者，係指已無新
          的酒精吸收，而由飲用者之體內的酒精去氫將酒精
          代謝成乙醛之過程，到達最高點後，即陸續向下遞減
          ，依實務上每小時約為0.052毫克，故丙○○飲用酒
          類之曲線圖示如附件三所示，而依前開圖示所示（見
          本院卷42至頁），顯見肇事之時間點並非屬最高點，
          且並未達到0.25毫克之標準，被上訴人所述，顯然欠
          缺及省略由零至最高點之攀升曲線部分，反而係以無
          止盡的向前逆推之方式作成結論，而陳言不予理賠之
          結論，該主張不僅與學界所述不符，亦無所據，實無
          理由。
      (3)上訴人駕駛車輛並未受酒類影響而肇事，即飲酒與肇事
        間並無因果關係之存在：
        按查駕駛系爭車輛之丙○○於96年10月31日0時1分左
          右，行駛在台中市南屯區○○○○○路南下四公里處
          中間車道，因內側車道之車輛突然變換車道到中間車
          道，丙○○因閃避該車，而變換到外側車道，致撞上
          在外側車道由江昌泰所駕駛之車輛。依警方之道路交
          通事故現場圖所示，係爭車輛係於撞擊後才呈S型滑
          行，主要係因二車瞬間碰撞後，依物理作用偏移，系
          爭車輛車頭撞凹、引擎嚴重毀損，致車輛本身無法操
          控而呈S型滑行，而且呈S型滑行是系爭車輛係於撞擊
          後所發生，並非撞擊前之狀態，被上訴人無端指稱S
          型滑行是丙○○受酒類影響而無法安全自如制汽車云
          云，即顯與事實不符。
        又丙○○所涉公共危險一案，業已經臺灣臺中地方法
          院檢察署檢察官96年11月30日以96年度偵字第26278
          號作成不起訴處分（見原審卷12、13頁），依該不起
          訴處分之內容以觀，顯然認為肇事與酒後駕車所涉之
          公共危險罪之不法構成要件不符，上訴人之駕駛人當
          時駕車之意識清楚並未受酒類影響致生肇事之結果，
          且未達不能安全駕駛之程度，故該兩者並無因果關係
          ，而為不起訴處分。
        再依交通部路政司85年9月18日路臺監字第08250號書
          函示：本案未「超過」0.25毫克，易言之，丙○○並
          未違反相關之規定，此亦可參閱交通部路政司85年9
          月18日路臺監字第08250號書函影本（見本院卷40頁
          ），且事實上，監理機關台中區監理所亦已撤銷台中
          市警察局第四分局之裁罰處分，並已退還丙○○所繳
          納之金額新臺幣（下同）21,000元之罰款（見原審卷
          15、16頁之台中區監理所96年12月31日中監自字第09
          60054152號函、14頁之台中市警察局第四分局96年12
          月25日中分四交字第0960035058號函），顯見丙○○
          駕駛車輛並未受酒類影響，至於肇事係因第三人江昌
          泰變換車道不當所致，故飲用酒類與肇事發生間，並
          無因果關係之存在。
        再者，丙○○於發生肇事後立即能與江昌泰達成和解
          ，故丙○○駕駛車輛並未受酒類影響，至於肇事係因
          第三人江昌泰變換車道不當所致，故飲用酒類與肇事
          發生間，並無因果關係之存在。
        駕駛系爭車輛丙○○於保險事故發生時之精神狀況良
          好，本件交通事故並非酒駕所致；又查駕駛系爭車輛
          之丙○○，完全配合警方之酒測程序，惟因酒測機組
          故障，於機組修護後警員即為酒測，該遲延時間並非
          拒絕酒測所致，而且在該時間，丙○○在警局內積極
          與江昌泰洽商和解事宜，並於和解條件協商達成後立
          即處理，顯然丙○○並無任何精神狀態不佳之情況。
        再則，依警員所製作之「測試觀察職務報告」所示是
          ：「請嫌疑人做數連續數字測試而無法連貫」僅此項
          目不合格（見原審卷62頁），但另份「生理協調平衡
          檢測紀錄卡」所示，卻有4項目不合格，兩份文件並
          不相符。但「生理協調平衡檢測紀錄卡」下方之「畫
          圓檢測」所示，丙○○所畫之圓並無「圓圈不完整、
          不連續或畫在指定範圍外」之情形（見原審卷68頁之
          原證九），應屬「合格」，惟該記錄卡卻仍勾選「不
          合格」，足見該紀錄卡容有誤謬。再依本案之刑事不
          起訴處分書第2頁11行所載：「據卷附之台中市警察
          局第四分局南屯派出所警員製作刑法第185條之3案件
          測試無法連貫外，並未載有其他具體不能安全駕駛之
          情狀」，足見駕駛系爭車輛丙○○之精神並無不能安
          全駕駛之情形，從而，本件交通事故並非酒駕所致。
      (4)又關於系爭保險契約條款上所載之免責標準為超過0.25
        毫克，而本案於發生肇事時，並未達到「超過」0.25毫
        克之標準值：
        按依道路交通安全規則第114條第1項第2款規定：酒
          精濃度「超過」每公升0.25毫克，意即0.26毫克以上
          ，不然為何須特別規定為「超過」0.25毫克之標準值
          ？且警方實施測量所得亦僅為0.25毫克，並未（超過
          ）0.25毫克之標準值。
        按系爭保險契約條款壹汽車保險共同條款第10條第2
          項第3款約定：「三、被保險人或駕駛人因受酒類影
          響駕駛被保險汽車所致者。前述所稱受酒類影響係指
          飲酒吐氣所含酒精成分超過每公升0.25毫克以上者」
          ，係依道路交通安全規則第114條第2款前段之規定而
          來，該條內容為：「二、飲用酒類或其他類似物後其
          吐氣所含酒精濃度超過每公升0.25毫克」，是指「超
          過」每公升0.25毫克，法條上並無「以上」二字，亦
          即並不包括0.25毫克，系爭契約既是依道路交通安全
          規則第114條第2款而來，自不包括0.25毫克在內，實
          乃當然之解釋，被上訴人援引刑法第10條1項所明定
          以上、以下等之定義，主張包括0.25云云，顯然謬誤
          ，又何況契約上也有「超過」二字，準此，被上訴人
          所辯並無理由。
      (5)關於本事件於肇事時，依學界計算後所得肇事時之酒精
        濃度值部分：
        本案飲用酒後之停止時間（即11時40分）至肇事時間
          （12時01分），間隔以20分鐘計。
        酒精代謝率每小時為每公升0.052毫克（正負值不予
          計算），換算單位相當每20分鐘為每公升0.017毫克
          。（0.052毫克/60分鐘*20分鐘＝0.017毫克）。
        本案酒後結束時間為11時40分，以蔡志中教授之研究
          呼氣酒精濃度最高點為酒後1小時，故應以12時40分
          時之酒精濃度為最高，應係可以確定之事實。
        酒精濃度最高點為0.32毫克，時間點為12時40分《計
          算方式：酒測時0.25毫克+0.05（往前推算1小時+0.0
          17（往前推算20分鐘）=0.317≒0.32計算到小數第2
          位》。
        依據被上訴人於原審所提出之推算肇事時酒精濃度係
          介於0.312至0.396毫克之計算方式，應屬有誤（按被
          上訴人所指應係酒精濃度最高），說明如下：
          (甲)依時間長短為X軸及酒測值高低為Y軸，逐一分析研
            判作一圖表（附件三），以20分鐘作為一單位，依
            圖所示最高點應為0.32毫克，且計算丙○○於肇事
            時之酒精濃度應約僅為0.11毫克而已。
          (乙)被上訴人於原審係以時間逕向最高點往後推論，並
            未考量飲用酒類係應以停止飲用酒類自零開始，向
            上攀升，到達最高點為止後，再向下以曲線下滑，
            至全部代謝完畢為止；飲用酒類於身體之變化，酒
            精濃度變化可分為三階段：第1期為吸收期，第2期
            為尖峰期，第3期為酒精清除期，通常酒後1小時之
            酒精濃度為最高點，至於進入酒精清除期者，係由
            零向上延升，到達最高點後，即陸續向下遞減，而
            每小時之代謝率為0.052毫克，故即使以推論所得
            之酒精濃度最高點為0.32毫克，時間點亦為12時40
            分，亦已係肇事發生後長達40分鐘之代謝時間，故
            丙○○於肇事時之酒精濃度並非最高點0.317毫克
            ，而係應回溯下探而約僅為0.11毫克而已。《關於
            計算方式：酒測時0.25毫克+0.05(往前推算1小時
            +0.017（往前推算20分鐘）=0.317至0.32而已計算
            到小數第2位），故肇事當時其曲線所示，丙○○
            於肇事當時並未達到濃度最高點（即0.317毫克）
            ，可以確定該曲線並未達到0.25毫克。待肇事後，
            於12時40分達到最高點，即已越過酒精濃度最高點
            後，再往下降低，至最後測得為0.25毫克》。
      (6)關於兩造雙方於第一審中所爭執之事項為：「駕駛系爭
        車輛之人丙○○於保險事故發生時，其吐氣之酒精濃度
        是否已超過每公升0.25毫克。」，並非被上訴人於民事
        答辯二狀所載：「一、訴外人丙○○本人於開始駕車階
        段至結束階段時，其吐氣之酒精濃度是否已超過每公升
        0.25毫克。二、訴外人丙○○自左後方擦撞訴外人江昌
        泰之6J-9438號自小客貨車，致生本件系爭行車事故。
        」，被上訴人對於前開之爭執事項，即關於前開爭點整
        理之增加，顯已逾越原審雙方所確認之爭點整理範圍，
        依民事訴訟法第276條規定，自不能為追加及爭執，應
        予敘明。
      (7)關於被上訴人所稱之答辯部分：
        被上訴人推論數據有誤：本件系爭於肇事當時之酒測
          值是否超過0.25毫克，被上訴人引用錯誤數據，未考
          量尚未達到呼氣酒精濃度最高值，無限制推論，所述
          前後矛盾。且依研究型態所有受測者酒精濃度皆由零
          開始上升，自最高點後逐漸代謝，其關係圖大致相同
          。
        司法實務採測試值數據：如採推論所得數據，限於個
          人體質、代謝速率等因素甚多，均不採用，故實務向
          來均採當時測試數據為準，此亦可參閱臺灣板橋地方
          法院88年簡上第256號裁判書。
        本件因被上訴人未履行系爭保險契約條款規定，故被
          上訴人倘欲主張除外條款拒絕理賠，自應就是否超過
          規定善盡負擔舉證責任，否則，即應依約給付賠償金
          。
二、被上訴人（即被告）方面：
  (一)、答辯之聲明：
    1.上訴駁回。
    2.第二審訴訟費用由上訴人負擔。
    3.如受不利判決，願供擔保請准免為宣告假執行。
  (二)、陳述：
    1.依兩造系爭保險契約條款壹汽車保險共同條款第10條第2
      項第3款之約定，及揆諸道路交通安全規則第114條第2款
      前段與刑法第10條之規定，解釋上酒精濃度超過0.25毫克
      者，應包括0.25毫克在內。況丙○○受酒測時間為凌晨2
      時9分，距肇事時間已2小時後，根據中央警察大學教授蔡
      中志所著「國人酒精濃度與代謝率對行為影響之實驗研究
      」（見原審卷39頁）一文中指出，國人呼氣酒精濃度最高
      點為酒後一小時，酒精代謝率每小時為每公升0.052毫克
      ±0.021毫克。縱每個人體質不同，惟體內代謝率誤差值
      應相去不大，據此推算則丙○○呼氣酒精濃度最高點時間
      為酒後翌日零時，當時酒精濃度應介於每公升0.312至0.3
      96毫克間，上述數值顯然已超過系爭保險契約條款壹汽車
      保險共同條款第10條第2項第3款之約定，及揆諸道路交通
      安全規則第114條第2款所定之每公升0.25毫克之標準甚多
      。
    2.又本件保險事故係丙○○因酒後駕車自後方追撞前車，且
      追撞後尚呈現S型滑行，更彰顯其當時已受酒類影響，而
      無法安全駕駛汽車，上訴人辯稱肇事原因係江昌泰變換車
      道云云，顯與事實不符。
    3.綜上所述，丙○○係因飲酒後駕車而致其吐氣所含酒精濃
      度已超過道路交通法令規定之標準，屬保約除外責任條款
      ，被上訴人自無給付保險金之義務。原審判決駁回上訴人
      之訴及假執行之聲請，並無不合。上訴人提起上訴，非有
      理由，爰答辯聲明如上所示。
    4.於本院並補充答辯：
      (1)原判決依據台中市警察局第四分局犯罪嫌疑人丙○○刑
        案偵查卷宗中之刑法第185條之3之查獲後測試後、觀察
        職務報告之備註說明中第二段記載：「又體內酒精含量
        由開始飲酒時的0%，依飲酒量漸漸累積增加，在完成飲
        酒時體內酒精含量達到最高，隨後依代謝率逐漸代謝，
        至於體內酒精含量倒推計算代謝率，依交通部運輸研究
        所於77年8月間針對國人進行實驗研究指出為每小時每
        公升0.0628毫克」（見原審卷63頁）。而上開推算方法
        既為依國人之平均值而得，自得作為本件推算之標準，
        是由此應認丙○○肇事後2小時接受酒測，其吐氣所含
        酒精濃度每公升仍高達0.25毫克，則其肇事時之吐氣所
        含酒精濃度每公升應高於0.25毫克以上，而非如上訴人
        所稱單純推算臆測。又依前開備註說明中第一段記載：
        「另參酌醫學文獻所知，單次飲用酒精後之生理、心理
        變化，主要與代謝酒精的兩種主要酵素乙醇去氫（簡
        稱ADH）及乙醛去氫（ALDH）有關，ADH作用乃將血液
        內之乙醇代謝為乙醛，因而決定酒精代謝之快慢，而AL
        DH則再將產生之乙醛進一步代謝，最後成為其他碳水化
        合物……。雖然ALDH的代謝能力會因個人體質而有所差
        異，故每個人飲酒後之生理反應不同，惟ALDH則個別差
        異不大，因此同種族間之酒精清除率相近，一般而言飲
        用同量酒精後對每個人之身體影響應屬類似……。」（
        見原審卷63頁），故前揭說明亦同警察大學交通學系蔡
        中志教授之「國人酒精濃度與代謝率及對行為影響之實
        驗研究」一文之學術研究見解（見原審卷39頁），兩者
        不謀而合。
      (2)系爭行車事故台中市警察局第四分局對江昌泰所製作之
        調查筆錄中，江昌泰答：「…突然一部自小客車（7678
        -LE即系爭車輛）從我左後方追撞我…」，且丙○○本
        人在當日隨即與江昌泰和解，賠償江昌泰360,000元，
        足證丙○○本人亦自認過失，且已受酒類影響而無法安
        全控制駕駛汽車。
      (3)按「道路交通安全規則規定禁止受酒類影響之人駕車，
        及汽車保險單中規定對於受酒類影響之人駕車所致之損
        害不予承保，無非因受酒類影響之人無法就汽車為自如
        之控制，易於肇事，致人、物受害，故特設該項規定，
        是應認汽車駕駛人於開始駕車時，其酒精含量即不得逾
        越前開規則所定或契約約定之數值，而非謂因故為酒精
        濃度測試時，酒精濃度未超過該數值，即屬合法或合於
        契約之約定，此乃為保護大眾生命、財產安全，所應為
        之當然解釋」（見原審卷69、70頁；本院卷61、62頁所
        附之最高法院86年度台上字第1965號民事判決意旨），
        是上訴人認丙○○於肇事時吐氣酒精濃度未超過每公升
        0.25毫克，並未違反道路交通安全規則或系爭保險契約
        除外責任約定云云，容有誤會。
      (4)上訴人主張因酒精測定器故障致延遲酒測云云。惟查，
        江昌泰同日凌晨零時47分於事故現場曾接受酒精測試，
        測定值為0.0㎎/l，並未有如上訴人所述酒精測定器故
        障之情形。何況縱使酒精測定器故障亦與酒精測試數值
        並無關聯。
      (5)上訴人一再強調丙○○肇事時酒精濃度應未超過每公升
        0.25毫克，且無不能安全駕駛之情況云云。假設某甲酗
        酒酩酊大醉，一開始駕車旋即肇事，而經測得吐氣酒精
        濃度未超過每公升0.25毫克，然其飲酒後一小時最高值
        遠高於0.25㎎/l甚或0.55㎎/l，如此則謂其未違反前揭
        道路交通安規則或保險契約之解釋，亦不合邏輯，且有
        違於前開道安交通安全規則及有害保險契約除外責任條
        款訂立之意旨，若就此情形仍由保險人負擔給付保險金
        之義務，不但易使被保險人或受益人獲得不當利益，且
        已逾保險人所願承擔之合理風險。
      (6)上訴人雖主張丙○○所涉公共危險一案，業已經臺灣臺
        中地方法院檢察署檢察官96年11月30日以96年度偵字第
        26278號作成不起訴處分（見原審卷12、13頁），及丙
        ○○並未違反相關之規定，台中區監理所亦已撤銷台中
        市警察局第四分局之裁罰處分，並已退還丙○○所繳納
        之金額21,000元之罰款（見原審卷15、16頁之台中區監
        理所96年12月31日中監自字第0960054152號函、14頁之
        台中市警察局第四分局96年12月25日中分四交字第0960
        035058號函），丙○○其交通事故並非酒駕所致，意即
        系爭保險契約條款除外責任之範圍，顯然曲解系爭保險
        契約條款之文義及前揭道路交通法規之解釋。故若僅侷
        限於飲酒駕車遭處罰緩及公共危險最之處罰時，方得適
        用時，將使被保險人及受益人獲得不當得利，並使保險
        人承擔不合理風險空間擴大，有害於前開除外責任條款
        訂立之意旨，更有鼓勵酒後駕車非議之嫌，顯然不符全
        民一致反對酒後駕車之殷殷期盼。且系爭保險契約條款
        規定只須受酒類影響而致生行車事故即為已足，無須達
        刑法第185條之3不能安全駕駛之程度。
      (7)系爭行車事故台中市警察局第四分局對江昌泰所製作之
        調查筆錄中，江昌泰答：「…突然一部自小客車（7678
        -LE即系爭車輛）從我左後方追撞我…」，且丙○○本
        人在當日隨即與江昌泰和解，賠償江昌泰360,000元，
        足證丙○○本人亦自認過失，已受酒類影響而無法安全
        控制駕駛汽車致生本件行車事故。縱使因閃避他人變換
        車道，亦已因飲酒欠缺常人所應有駕駛反應能力，其複
        雜技巧障礙、駕駛能力均已變差，而致生本件車禍。
      (8)依中央警察大學蔡中志教授回函之意見第(二)、(七)點所示
        ，飲酒後一小時之血液或呼氣酒精濃度達最高，是在實
        驗控制（定時定量飲酒）的狀態下才成立。亦即酒後1
        小時的起算點是停止飲酒後起算，亦同樣是在實驗控制
        條件狀態下，才成立。然丙○○系爭行車事故當日飲酒
        情況，絕對與實驗數據控制下之飲酒情況有別，故丙○
        ○系爭行車事故當日呼氣酒精濃度最高值之時間點，是
        否即為凌晨12時40分？難謂無疑。又如前揭回函意見第
        (一)點：「飲酒下肚即開始吸收，血液與呼氣酒精濃度漸
        上升」，亦即開始飲酒時的0（即未飲酒前），而依吸
        收率上升，然吸收率起訖並無科學實驗數據佐證。而上
        訴人僅依自行繪製簡略圖形估算猜測，更乏實證。
      (9)而酒精代謝率依照本案台中市警察局第四分局刑案偵查
        卷宗之刑法第185條之3之查獲後測試、觀察職務報告中
        之備註說明內容第15行起：「至於體內酒精含量倒推計
        算代謝率，依據交通部運輸研究所於77年8月間針對國
        人進行實驗研究指出每小時0.0628毫克」，上述交通部
        運輸研究所針對國人之科學實驗數據亦與蔡中志教授之
        回函意見及其學術研究報告相近。按科學證據，是經專
        業人士反覆實驗統計分析、驗證所得之論述，既經嚴格
        證明，當然具證據證明力。上訴人既採上述代謝率推算
        ，又認該代謝率存有極大差異，無法類推，顯然前後矛
        盾。
      (10)末按當事人主張有利於己之事實者，就其事實有舉證之
        責任，民事訴訟法第277條定有明文；民事訴訟如係由
        原告主張權利者，應先由原告負舉證之責，若原告不能
        先舉證，以證實自己主張為真實，則被告就其抗辯事實
        即令不能舉證，或其所舉證據尚有疵累，亦應駁回原告
        之訴（參照最高法院17年上字第917號判例）。而丙○
        ○受測時酒測值為0.25毫克，則依上述國人平均代謝率
        推算，當於逾越保險契約及道路交通法規約定之數值，
        毋庸置疑。
三、兩造所不爭執之事實：
  (一)、上訴人就系爭車輛向被上訴人投保車體損失險，丙○○於
      96年10月31日凌晨0時01分許，酒後駕駛系爭車輛發生事
      故，於保險期間內發生全損之保險事故，保險金為2,338,
      350元。
  (二)、丙○○於96年10月31日凌晨2時09分接受酒測，其吐氣所
      含酒精濃度每公升為0.25毫克。
  以上事實有上訴人提出之原審9頁之被上訴人公司汽車保險單
  、原審卷10頁之汽車險申請理賠書、原審卷11頁之被上訴人公
  司汽車險理賠部函、原審卷20至25頁之自用汽車保險單條款、
  原審卷19頁之昌一汽車股份有限公司估價單、原審卷12、13頁
  臺灣臺中地方法院檢察署檢察官96年11月30日96年度偵字第26
  278號作成不起訴處分書、原審卷62頁警員所製作之「測試觀
  察職務報告」等為證，並經本院依職權調取上述臺灣臺中地方
  法院檢察署檢察官96年度偵字第26278號偵查卷核閱無訛，均
  堪信為真實。
四、兩造所爭執之事實：
    駕駛系爭車輛之丙○○於保險事故發生時吐氣之酒精濃度是
    否超過每公升0.25毫克？
五、本院判斷：
  (一)、按系爭保險契約條款壹汽車保險共同條款第10條第2項第3
      款約定：「三、被保險人或駕駛人因受酒類影響駕駛被保
      險汽車所致者。前述所稱受酒類影響係指飲酒吐氣所含酒
      精成分超過每公升0.25毫克以上者」，參酌道路交通安全
      規則第114條第2款前段之規定：「二、飲用酒類或其他類
      似物後其吐氣所含酒精濃度超過每公升0.25毫克」，是指
      「超過」每公升0.25毫克，法條上並無「以上」二字，亦
      即並不包括0.25毫克，但系爭保險契約條款壹汽車保險共
      同條款第10條第2項第3款約定，及道路交通安全規則第11
      4條第2款前段，既均稱：「『超過』每公升0.25毫克」，
      解釋上應係指在每公升0.26毫克以上，而不包括0.25毫克
      ，始有系爭保險契約除外責任約定之適用，被上訴人辯稱
      包括0.25毫克亦有系爭保險契約除外責任約定之適用云云
      ，要無可採。
  (二)、查觀諸台中市警察局第四分局南屯派出所警員製作之測試
      觀察職務報告書備註說明：「... 體內酒精含量由開始飲
      酒時的0％，依飲酒量漸漸累積增加，，在完成飲酒時體
      內酒精含量達到最高，隨後依代謝率逐漸代謝，至於體內
      酒精含量倒推計算代謝率，依交通部運輸研究所於77年8
      月間針對國人進行實驗研究指出為每小時每公升0.0628毫
      克... 」等語（見原審卷63頁之台中市警察局第四分局犯
      罪嫌疑人丙○○刑案偵查卷宗），核與警察大學交通學系
      蔡中志教授之「國人酒精濃度與代謝率及對行為影響之實
      驗研究」一文之學術研究見解（見原審卷39頁），兩者相
      符。再參諸中央警察大學蔡中志教授於98年1月22日對本
      院函查事項詳細說明：「(一)、飲酒下肚即開始吸收，血液
      與呼氣酒精濃度漸上升，若吸收與代謝達平衡時，即維持
      在高峰期，若代謝率比吸收率高了，即漸下降。(二)、飲酒
      後1小時之血液與呼氣酒精濃度達最高，是在實驗控制（
      定時定量飲酒）的狀態才成立。(三)國人平均呼氣酒精代謝
      率為0.052mg/L，換算20分鐘約為0.0173mg/L。... (五)通
      常宴會用餐慢慢飲酒約1小時30分鐘之狀況，呼氣酒精濃
      度的最高值約為宴會結束後1小時。」等語（見本院卷第
      90頁）。則丙○○於96年10月31日凌晨0時01分許，酒後
      駕駛系爭車輛發生事故，而丙○○於96年10月31日凌晨2
      時09分接受酒測，顯已逾事故發生約2小時，而本件非在
      實驗控制中定時定量飲酒的狀態，自與飲酒後1小時之血
      液與呼氣酒精濃度達最高之理論有別，是本件事故發生丙
      ○○之血液或呼氣酒精濃度，既經過2小時之逐漸代謝，
      若以國人平均呼氣酒精代謝率為每公升0.052毫克為計算
      標準，亦應高於丙○○接受酒測當時之血液或呼氣酒精濃
      度，即為0.354mg/L【計算式為：0.25mg/L+0.052mg/L*2h
      r＝0.354mg/L】，揆諸上述最高法院86年度台上字第1965
      號民事判決意旨（即汽車駕駛人於開始駕車時，其酒精含
      量即不得逾越前開規則所定或契約約定之數值，而非謂因
      故為酒精濃度測試時，酒精濃度未超過該數值，即屬合法
      或合於契約之約定，此乃為保護大眾生命、財產安全，所
      應為之當然解釋），足認丙○○駕駛系爭車輛發生事故時
      其之呼氣酒精濃度每公升應超過0.25毫克以上，即在0.26
      毫克以上，已超過上述道路交通安全規則第114條第2款前
      段規定之標準，並符合系爭保險契約條款壹汽車保險共同
      條款第10條第2項第3款除外責任條款之約定之適用（見原
      審卷第20頁），要無疑義。上訴人主張依本院卷42至45頁
      之淩永健、陳媛婷二人所著『酒後駕車人體中的酒精濃度
      之檢驗』之研究報告壹文第255頁、256頁---附件三所示
      ，依時間長短為X軸及酒測值高低為Y軸，逐一分析研判作
      一圖表，以20分鐘作為一單位，依圖所示最高點應為0.32
      毫克，且計算丙○○於肇事時之酒精濃度應約僅為0.11毫
      克而已云云，惟查上開研究報告僅係該二學者個人之見解
      ，並非的論，且與本院前述之見解不同，本院並不受其拘
      束，尚無可採。
  (三)、至於上訴人主張：「丙○○自始即無拒絕員警實施酒測之
      行為，且交通事故發生後，係因處理員警之酒測器因故故
      障，致不能當場對於丙○○實施酒測。故自發生肇事之時
      間及實施酒測，時間已相距2小時，確實不能歸責於丙○
      ○，而丙○○自始即已均配合員警實施酒精測試，自始並
      無積極或消極拒絕測試情形」云云。惟查，本院調取上述
      臺灣臺中地方法院檢察署檢察官96年度偵字第26278號偵
      查卷核閱結果，江昌泰同日凌晨零時47分於事故現場曾接
      受酒精測試，測定值為0.0㎎/l，並未有如上訴人所述酒
      精測定器故障之情形。何況縱使酒精測定器故障，致丙○
      ○延至2小時始接受酒精測試亦與酒精測試數值並無關聯
      ，且上訴人對於丙○○於96年10月31日凌晨2時09分接受
      酒測，其吐氣所含酒精濃度每公升為0.25毫克乙事，亦不
      爭執。故上訴人此部分主張，亦無從資為有利上訴人之依
      據。
  (四)、至上訴人引用清華大學化學系教授淩永健與清華大學化學
      系博士班學生陳媛婷二人所著之「酒後駕車人體中的酒精
      濃度之檢驗」之研究報告壹文中所述：「估算人體中的酒
      精濃度的時機，為測得之酒精濃度（通常發生在車禍後一
      段時間測得，距離車禍發生時已有一段時間），逆推在車
      禍發生時人體中的酒精濃度，這種估算稱為『逆向外插』
      或『後估算』，其研究中說明在喝酒後1小時至3.5小時間
      ，所推算的酒精濃度雖然不是很準確，然而與實測的濃度
      相近，似乎不太可能有嚴重的偏差」等語（見本院卷42至
      45頁），而主張本件肇事之時間點並非屬最高點，且並未
      達到0.25毫克之標準，僅為約僅為0.11毫克而已云云。惟
      查上開研究報告僅係該二學者個人之見解，並非的論，雖
      可供司法審判參考，但與本院前述之見解不同，本院並不
      受其拘束。另上訴人所舉之上述臺灣板橋地方法院民事判
      決88年度簡上字第256號裁判見解與本院不同，亦無從拘
      束本院，是上訴人之主張自無可採。
  (五)、上訴人雖主張：「丙○○所涉公共危險一案，業已經臺灣
      臺中地方法院檢察署檢察官96年11月30日以96年度偵字第
      2627 8號作成不起訴處分（見原審卷12、13頁），及丙○
      ○並未違反相關之規定，台中區監理所亦已撤銷台中市警
      察局第四分局之裁罰處分，並已退還丙○○所繳納之金額
      21,000元之罰款（見原審卷15、16頁之台中區監理所96年
      12月31日中監自字第0960054152號函、14頁之台中市警察
      局第四分局96年12月25日中分四交字第0960035058號函）
      ，丙○○其交通事故並非酒駕所致，意即系爭保險契約條
      款除外責任之範圍」云云。惟查系爭保險契約條款壹汽車
      保險共同條款第10條第2項第3款規定只須受酒類影響而致
      生行車事故即為已足，無須達刑法第185條之3不能安全駕
      駛之程度，至於丙○○酒後駕駛車輛與發生事故有無因果
      關係，究與本件上訴人得否依據系爭保險契約條款壹汽車
      保險共同條款第10條第2項第3款請求被上訴人給付保險金
      之爭點無涉；且若僅侷限於飲酒駕車遭處罰緩及公共危險
      最之處罰時，方得適用時，將使被保險人及受益人獲得不
      當得利，並使保險人承擔不合理風險空間擴大，有害於前
      開除外責任條款訂立之意旨，更有鼓勵酒後駕車非議之嫌
      ，顯然不符全民一致反對酒後駕車之期盼；另關於台中區
      監理所亦已撤銷台中市警察局第四分局對丙○○裁罰處分
      ，並已退還丙○○所繳納之金額21,000元之罰款部分，本
      院認台中區監理所之上述行政處分，並未詳為說明丙○○
      駕駛時受酒類影響未達飲酒吐氣所含酒精成分超過每公升
      0.25毫克以上者之原因，本院自不受其上述行政處分之拘
      束，併予明。
  (六)、至於丙○○與江昌泰二人間就本件車禍肇事責任為何，並
      不影響本件事實之認定，及判決之結果，亦一併陳明。
  (七)、綜上所述，本件系爭車輛駕駛人丙○○肇事時，其呼氣所
      含酒精濃度每公升高於0.25毫克以上，即超過0.26毫克，
      約為0.354mg/L，並非上訴人所稱之約僅為0.11毫克，則
      丙○○駕車發生事故所致之損失，上訴人自不得請求被上
      訴人賠償。從而，上訴人依系爭保險契約之法律關係，請
      求被上訴人給付2,338,350元，及自起訴狀繕本送達被上
      訴人之翌日起至清償日止，按年息5％計算之法定遲延利
      息，為無理由，不應准許，其併陳明願供擔保請求宣告假
      執行，亦因敗訴而失所附麗，亦為無理由，不應准許。原
      審判決駁回上訴人之訴及假執行之聲請，而為上訴人敗訴
      之判決，核無不合。上訴意旨猶執前詞指摘原判決不當，
      聲明求予廢棄改判，為無理由，應予駁回。
六、又本件事證已臻明確，兩造其餘主張或攻擊防禦方法並其他
    證據資料，對本件判決結果並無影響，毋庸審酌之，附此敘
    明。
七、據上論結，本件上訴為無理由，依民事訴訟法第449條第1項
    、第78條，判決如主文。
中    華    民    國    98    年    4     月    22    日
                  民事第一庭    審判長法  官  吳火川
                                      法  官  饒鴻鵬
                                      法  官  胡景彬
以上正本係照原本作成。
上訴人得上訴。
如對本判決上訴，須於收受判決送達後20日內向本院提出上訴書
狀，其未表明上訴理由者，應於提出上訴後20日內向本院提出上
訴理由書（須按他造人數附具繕本）。
上訴時應提出委任律師為訴訟代理人之委任狀。具有民事訴訟法
第466條之1第1項但書或第2項之情形為訴訟代理人者，另應附具
律師及格證書及釋明委任人與受任人有該條項所定關係之釋明文
書影本。
                                      書記官  劉建智
中    華    民    國    98    年    4     月    23    日
                                                      Ｍ


司法院資訊處製作；財團法人民間司法改革基金會備份。
